臺灣臺中地方法院民事判決　九十二年度訴字第一○三○號
　　原　　　告　丙○○
　　被　　　告　甲○○
　　　　　　　　　　　　現於臺灣臺中監獄執行中
　　　　　　　　乙○○　住彰化.
右當事人間請求損害賠償事件，經本院於民國九十三年二月九日言詞辯論終結，判決
如左：
    主      文
被告應連帶給付原告新臺幣伍拾陸萬陸仟伍佰壹拾壹元及自民國九十二年五月二十一
日起至清償日止，按週年利率百分之五計算之利息。
原告其餘之訴駁回。
訴訟費用由被告連帶負擔十分之九，餘由原告負擔。
本判決關於原告勝訴部分，於原告以新臺幣壹拾玖萬元為被告供擔保後，得假執行。
原告其餘假執行之聲請駁回。
    事      實
一、原告方面：
  (一)聲明：
  1.被告應連帶給付原告新臺幣（下同）六十三萬九千八百四十元，及自起訴狀繕本
    送達被告翌日起至清償日止，按年息百分之五計算之利息。
  2.願供擔保請准宣告假執行。
  (二)陳述：
  1.被告乙○○為被告甲○○之兄嫂，明知被告甲○○並無駕駛執照，於民國八十餘
    年起，即將其名下所有已註銷牌照車牌號碼ＯＦ－四二四三號自用小客車借予被
    告甲○○使用，作為代步工具，被告甲○○於九十一年一月十七日中午十二時許
    ，駕駛該車，自彰化縣二林鎮萬合里江山巷三十二號住處出發欲前往臺中縣太平
    市處探望其母，行至臺中縣太平市時，沿太平市○○○路往東平路方向行駛，於
    同日下午三時許，行經中興東路與東平路有號誌之交岔路口時，應注意行車速度
    在市區道路，時速不得超過五十公里，汽車行駛時，駕駛人應注意車前狀況，隨
    時採取必要之安全措施，而依當時天候晴，視線良好，路面無礙物，又無不能注
    意之情事，詎竟疏未注意，仍貿然以時速六十公里之速度疾駛，亦未注意車前狀
    況，隨時為停車之準備，斯時，適有訴外人劉敏慈騎乘其所有之車牌號碼ＴＤＲ
    重型機車沿東平路往中興東路行駛；另有原告騎乘車牌號碼ＥＺＯ－一五六號輕
    型機車，沿東平路往中興東路行駛，遇紅燈停於東平路口等待綠燈，適被告甲○
    ○超速右轉往一江橋方向時，疏未注意車前狀況，其所駕駛之自用小客車左前車
    頭，撞及迎面而來之劉敏慈騎乘之重型機車車頭，訴外人劉敏慈因而人車倒地，
    並再撞及原告騎乘停於路口之上開輕型機車，致原告人車倒地，訴外人劉敏慈因
    而致受有腹部鈍傷、併肝臟撕裂傷、右側卵巢破裂及腸繫膜撕裂、胸部挫傷併右
    側血胸、右側輸尿管斷裂等重傷害，原告亦因而受有右鎖骨骨折、右遠端股骨骨
    折頭部外傷併腦震盪等傷害。
  2.被告甲○○不法過失致原告身體受傷，被告乙○○又明知被告甲○○無駕駛執照
    ，仍借車予其駕駛，自有違反保護他人之規定，二人共同不法侵害原告之權利，
    原告自得請求其連帶負賠償責任，茲就請求之項目分述如後：
  (1)醫藥費部分：三萬九千八百四十元。
  (2)精神慰撫金：原告係於五十四年七月二十六日出生，私立橋光商業專科學校企業
    管理科行銷管理組畢業，曾於大東紡織股份有限公司擔任作業員約八年餘、於東
    國交通工業有限公司擔任會計約八年餘、車禍前於金鎂股份有限公司擔任會計兼
    廠務達半年餘，因本件車禍發生時，正值年輕時期，遭此重大之不幸，至今傷重
    未癒，行動不便，不但無法工作，猶需增加生活上之負擔，且未婚即已殘障，對
    日後工作、婚姻均有重大影響，精神上之痛苦，自難以彌補，故請求六十萬元。
  (三)證據：提出醫藥費收據影本十五紙、各類所得扣繳暨免扣繳憑單影本一份、中華
    民國身心障礙手冊影本一份為證。
二、被告方面：
    被告乙○○未於最後言詞辯論期日到場，惟據其與被告甲○○到庭所作聲明及陳
    述略為：
  (一)聲明：駁回原告之訴及假執行之聲請。
  (二)陳述：
  1.被告乙○○於八十餘年從泰國嫁到臺灣時，即將其名下車牌號碼ＯＦ－四二四三
    號自用小客車借予被告甲○○使用，並不知悉被告甲○○未考取駕駛執照。
  2.被告甲○○係國小畢業，畢業後從事修理鐘錶工作達七、八年、賣獎券工作二年
    ，平常是靠政府補助之三千元維持生活，現因本案入監服刑中。被告乙○○於泰
    國讀國小畢業，於八十餘年嫁至臺灣，目前擔任家庭主婦。被告有能力均願按法
    院判決結果，賠償原告損失。
三、本院依職權調閱本院九十一年度交易字第一一九號刑事卷宗全卷（含臺灣臺中地
    方法院檢察署九十一年度偵字第一九０九號偵查卷宗）。
      理      由
一、本件被告乙○○經合法通知，未於最後言詞辯論期日到場，核無民事訴訟法第三
    百八十六條所列各款情形，爰依原告之聲請，由其一造辯論而為判決。
二、原告起訴主張：被告乙○○為被告甲○○之兄嫂，明知被告甲○○並無駕駛執照
    ，於八十餘年起，即將其名下所有已註銷牌照車牌號碼ＯＦ－四二四三號自用小
    客車借予被告甲○○使用，作為代步工具，被告甲○○於九十一年一月十七日中
    午十二時許，駕駛該車，自彰化縣二林鎮萬合里江山巷三十二號住處出發欲前往
    臺中縣太平市處探望其母，行至臺中縣太平市時，沿太平市○○○路往東平路方
    向行駛，於同日下午三時許，行經中興東路與東平路有號誌之交岔路口時，應注
    意行車速度在市區道路，時速不得超過五十公里，汽車行駛時，駕駛人應注意車
    前狀況，隨時採取必要之安全措施，而依當時天候晴，視線良好，路面無礙物，
    又無不能注意之情事，詎竟疏未注意，仍貿然以時速六十公里之速度疾駛，亦未
    注意車前狀況，隨時為停車之準備，斯時，適有訴外人劉敏慈騎乘其所有之車牌
    號碼ＴＤＲ重型機車沿東平路往中興東路行駛；另有原告騎乘車牌號碼ＥＺＯ－
    一五六號輕型機車，沿東平路往中興東路行駛，遇紅燈停於東平路口等待綠燈，
    適被告甲○○超速右轉往一江橋方向時，疏未注意車前狀況，其所駕駛之自用小
    客車左前車頭，撞及迎面而來之劉敏慈騎乘之重型機車車頭，訴外人劉敏慈因而
    人車倒地，並再撞及原告騎乘停於路口之上開輕型機車，致原告人車倒地，訴外
    人劉敏慈因而致受有腹部鈍傷、併肝臟撕裂傷、右側卵巢破裂及腸繫膜撕裂、胸
    部挫傷併右側血胸、右側輸尿管斷裂等重傷害，原告亦因而受有右鎖骨骨折、右
    遠端股骨骨折、頭部外傷併腦震盪等傷害，被告甲○○不法過失致原告身體受傷
    ，被告乙○○又明知被告甲○○無駕駛執照，仍借車予其駕駛，自有違反保護他
    人之規定，二人共同不法侵害原告之權利，原告請求被告賠償原告醫藥費三萬九
    千八百四十元、精神慰撫金六十萬元，故請求如訴之聲明所示，被告方面則抗辯
    ：被告乙○○借車予被告甲○○時，並不知悉其無駕駛執照等語置辯。
三、經查，原告主張被告乙○○為被告甲○○之兄嫂，於八十餘年起，被告乙○○即
    將其名下所有已註銷牌照車牌號碼ＯＦ－四二四三號自用小客車借予被告甲○○
    使用，及被告甲○○前揭不法過失侵權行為等事實，既經本院刑事庭認定，被告
    方面對此亦不爭執，復經本院調閱九十一年度交易字第一一九號刑事卷宗全卷（
    含臺灣臺中地方法院檢察署九十一年度偵字第一九０九號偵查卷宗）查核無誤，
    堪信屬實。次查，被告乙○○於偵查中即曾自承：被告甲○○沒有駕照等語（參
    照前開偵查卷宗第七十四頁），且被告甲○○警訊時亦自陳：我因右腳嚴重小兒
    麻痺、左腳較為輕微，因行動不便，所以未考取駕照（參照前開偵查卷宗第十頁
    ），是被告方面所抗辯被告乙○○於借車予被告甲○○時，並不知悉其未考取駕
    駛執照乙節，尚非可採。
四、按汽車、機車或其他非依軌道行駛之動力車輛，在使用中加損害於他人者，駕駛
    人應賠償因此所生之損害，民法第一百九十一條之二前段定有明文，此係專為非
    依軌道行駛之動力車輛在使用中駕駛人之責任而為之舉證責任倒置之規定。故凡
    動力車輛在使用中加損害於他人者，即應負賠償責任，由法律推定駕駛人侵害他
    人之行為係出於過失。蓋動力車輛之使用，提供使用人便捷之交通工具，擴張其
    活動空間，惟同時亦增加侵害他人權利之危險，故使用汽車等動力車輛，既有發
    生一定比率之危險性，則駕駛人對使用動力車輛時侵害他人權利而生之損害，即
    應負賠償之責任，駕駛人對於交通事故之發生，是否有過失，則不待被害人舉證
    。至於駕駛人唯有證明對於損害之發生，已盡相當之注意，為防止損害之發生已
    有所積極作為，仍不能避免發生損害，亦即須證明駕駛人使用動力車輛加損害於
    他人，非因過失所致，始可免負賠償責任。查肇事當時，被告甲○○駕駛車牌號
    碼ＯＦ－四二四三號自用小客車，行至臺中縣太平市時，沿太平市○○○路往東
    平路方向行駛，再行經中興東路與東平路有號誌之交岔路口時，超速並違反車前
    注意義務，致原告受傷，已如前述，則原告所受之損害，顯然係被告甲○○使用
    上開自小客車時侵害身體權所肇致，足徵本件原告身體受傷與被告使用動力車輛
    之間，存有相當因果關係，是揆之前揭規定，關於被告甲○○駕駛汽車部分，自
    應推定其上開侵害原告身體之行為，係出於過失，其就原告所受之損害即應負賠
    償責任。
五、又按汽車係一高度危險之交通工具，未考取駕駛執照之人，因其交通安全規則之
    認識與駕駛技術均未符標準，駕駛汽車極可能發生事故，法律為保護交通安全，
    故於道路交通管理處罰條例第二十一條之一第一項第一款、第二十三條第二款分
    別明文規定：未領有駕駛執照駕駛者及允許無駕駛執照之人，駕駛其車輛者之處
    罰規定，參照上開條文之規範目的，均認為係保護他人之法律，而被告乙○○既
    明知其被告甲○○未考取駕駛執照，依法不得駕駛汽車，竟仍允許其駕駛該車，
    致生本件事故，顯然違反保護他人之法律，並與本件事故之發生有相當之因果關
    係，足堪認定，依據民法第一百八十四條第二項之規定，亦應負賠償責任。
六、再按數人因過失不法侵害他人之權利，苟各行為人之過失行為，均為其所生損害
    之共同原因，即所謂行為關連共同，亦足成立共同侵權行為，最高法院六六年例
    變字第一號著有判例可稽。再按數人共同不法侵害他人之權利者，連帶負損害賠
    償，又，不法侵害他人之身體或健康者，對於被害人因此喪失或減少勞動能力或
    增加生活上之需要時，應負損害賠償責任。又不法侵害他人之身體、健康、名譽
    或自由者，被害人雖非財產上之損害，亦得請求賠償相當之金額，民法第一百八
    十五條第一項、第一百九十三條第一項及第一百九十五條第一項規定甚明。是本
    件被告甲○○及乙○○二人因行為關連共同之過失，不法侵害原告之身體及車輛
    ，原告請求被告連帶賠償其醫療費、精神慰藉金，於法自屬有據。茲就原告之請
    求分述如後：
  (一)醫療費用部分：
  1.經查，原告因本件車禍至國軍臺中總醫院治療，共支出一萬六千零四十一元（即
    7217+8264+560=16041），此有國軍臺中總醫院九十二年六月十八日醫質字第０
    九二０００三三五三號函附卷可參，另至康達中醫診所治療，共支出一百元；至
    長庚紀念醫院就醫治療，共支出三百七十元（即250+60+60=370），合計一萬六
    千五百一十一元，此部分之請求自屬有據。
  2.次按保險制度，旨在保護被保險人，非為減輕損害事故加害人之責任。保險給付
    請求權之發生，係以定有支付保險費之保險契約為基礎，與因侵權行為所生之損
    害賠償請求權，並非出於同一原因。後者之損害賠償請求權，殊不因受領前者之
    保險給付而喪失，兩者除有保險法第五十三條關於代位行使之關係外，並不生損
    益相抵問題，最高法院六十八年度臺上字第四十二號著有判例可資參照。次按全
    民健康保險法第八十二條規定：「保險對象因汽車交通事故，經本保險提供醫療
    給付者，本保險之保險人得向強制汽車責任保險之保險人代位請求該項給付。」
    另依保險法第一百三十五條準用第一百零三條規定，傷害保險之保險人固不得代
    位行使被保險人對於加害人之損害賠償請求權，惟全民健康保險法第八十二條之
    規定為保險法之特別法，依特別法優於普通法之原則，全民健康保險法第八十二
    條應優先於保險法第一百三十五條、第一百零三條之規定而為適用。從而全民健
    康保險之被保險人因汽車交通事故，經全民健康保險提供醫療給付者，全民健康
    保險之保險人自得向強制汽車責任保險之保險人代位請求該項給付。而依強制汽
    車責任保險法第三十條規定，於該範圍內，加害人或強制汽車責任保險之被保險
    人之損害賠償責任即因而解免，全民健康保險被保險人對於加害人之損害賠償請
    求權亦因而喪失。最高法院八十八年度臺上字第三五三號亦著有判決可參，原告
    為全民健康保險之被保險人，對於前開應予准許以外之金額（即二萬三千七百九
    十九元部分），核屬關於全民健康保險給付部分（參照國軍臺中總醫院前揭函文
    所示），此部分既經全民健康保險提供醫療給付，全民健康保險之保險人自得向
    強制汽車責任保險之保險人代位請求該項給付。而依強制汽車責任保險法第三十
    條規定，於該範圍內，加害人（即被告）或強制汽車責任保險之被保險人之損害
    賠償責任即因而解免，全民健康保險被保險人（即原告）對於被告之損害賠償請
    求權亦因而喪失。是原告關於此部分之請求，為屬無據。
  (二)關於精神慰撫金（即慰藉金）部分：
    再按慰藉金之賠償須以人格權遭遇侵害，使精神上受有痛苦為必要，其核給之標
    準固與財產上損害之計算不同，然非不可斟酌雙方身分資力與加害程度，及其他
    各種情形核定相當之數額，最高法院五十一年臺上字第二二三號著有判例可資參
    照。故人格權遭遇侵害而受有精神上之痛苦，於請求賠償精神慰撫金時，其核給
    之標準需參酌實際加害情形、被害人之身分、地位與加害人之經濟情況等關係定
    之。本院審酌原告（五十四年七月二十六日），現年三十九歲，未婚，私立橋光
    商業專科學校企業管理科行銷管理組畢業，曾於大東紡織股份有限公司擔任作業
    員約八年餘、於東國交通工業有限公司擔任會計約八年餘、車禍前於金鎂股份有
    限公司擔任會計兼廠務達半年餘，因本件車禍，於九十一年一月十七日至同年一
    月二十四日住院八日，出院後至少半年無法從事正常工作、手術後並需他人照顧
    三個月，骨折亦未癒合，尚於治療中（參照國軍臺中總醫院前揭函文及九十二年
    九月一日醫質字第０九二０００四九二九號函），且已領有肢障殘障手冊（參照
    原告提出之中華民國身心障礙手冊）、及其財產狀況（詳如財政部臺灣省南區國
    稅局嘉義縣分局九十二年六月十七日南區國稅嘉縣二字第０九二００一二九三五
    號函）、被告甲○○（五十一年五月二十五日），現年四十一歲，國小畢業，為
    小兒麻痺病患、畢業後從事修理鐘錶工作達七、八年、賣獎券工作二年，平常靠
    政府補助之三千元維持生活，現因本案入監服刑中。被告乙○○（五十三年三月
    十八日生），現年三十九歲，本籍為泰國，學歷為國小畢業，於八十餘年嫁至臺
    灣，目前擔任家庭主婦，及被告二人之財產情形（詳如財政部臺灣省中區國稅局
    北斗稽徵所九十二年六月五日中區國稅北斗四字第０九二０００九四五五號函）
    等一切情狀，認為原告請求被告連帶給付精神慰撫金六十萬元，仍屬過高，應核
    減為五十五萬元始為適當。
　(三)據上所述，原告因本件車禍所受之損害，應予准許之金額合計為五十六萬六千五
    百一十一元（即16511+550000=566511）。
七、綜上所述，原告依據侵權行為之法律關係，請求被告連帶給付五十六萬六千五百
    一十一元，及自起訴狀繕本送達被告翌日（即九十二年五月二十一日）起至清償
    日止，按年息百分之五計算之利息，為屬有據，應予准許，其餘請求既屬無據，
    應予駁回。
八、原告陳明願供擔保，聲請宣告假執行，經核其勝訴部份，合於法律規定，爰酌定
    相當之擔保金額宣告之；其餘假執行之聲請，因該部份訴之駁回而失所依附，應
    予駁回。
九、因本案事證已臻明確，兩造其餘主張陳述及所提之證據，均毋庸再予審酌，附此
    敘明。
十、據上論結，本件原告之訴為一部有理由，一部無理由，依民事訴訟法第三百八十
    五條第一項前段、第七十九條、第三百九十條第二項，判決如主文。
中　　　華　　　民　　　國　　九十三　　年　　　二　　　月　　二十五　　日
                                臺灣臺中地方法院民事第三庭
~B法　　　官　許　石　慶
右為正本係照原本作成
如不服本判決，應於判決送達後二十日內，向本院提出上訴狀。
中　　　華　　　民　　　國　　九十三　　年　　　二　　　月　　二十七　　日
~B法院書記官
